\addtocontents{toc}{\protect\setcounter{tocdepth}{2}}
## L’usage massif des connecteurs logiques par les médias alternatifs démontre la primauté de la fonction argumentative sur le seul récit. {#1-2}

L'enjeu de cette section de chapitre est d'étudier la place du logos chez les médias de notre corpus. Pour y parvenir, nous allons utiliser deux indicateurs. Le premier est la densité de connecteurs logiques utilisés pour 1000 mots et pour chaque média. Le second indicateur est la densité de chiffres utilisés pour 1000 mots et pour chaque média. La logique de cette démarche est de permettre une analyse à grande échelle de marqueurs du logos dans notre corpus. 

::: {.methodo data-latex="{Précision méthodologique sur les connecteurs logiques}"}
\label{meth:conn}
Compte tenu de la méthodologie suivi pour la mesure du pathos avec le dictionnaire *FEEL*, il paraît naturel de tenter de conduire une démarche similaire. Néanmoins, après recherches, il est apparu qu'aucun équivalent académique du dictionnaire *FEEL* ne semblait exister. C'est pourquoi la constitution d'un équivalent, donc d'une liste de mots permettant de détecter la part de logos dans le discours, a été réalisé. La liste utilisée pour tracer la figure \ref{fig:graph-connecteurs} est la suivante : 

> *car, donc, ainsi, alors, pourtant, néanmoins, toutefois, cependant, conséquent, effectivement, parce que, puisque, c'est pourquoi, en effet, par conséquent, dès lors, c'est ainsi, en revanche*

Cette précision est nécessaire car ce choix constitue un postionnement méthodologique discutable dans la mesure où cette liste ne s'affirme pas comme étant exhaustive, la rigueur intellectuelle imposait, donc, de détailler ce point. 

:::

Ainsi, nous obtenons le graphique suivant lorsque l'on répertorie la présence de connecteurs logiques pour 1000 mots :

```{r graph-connecteurs, fig.cap="Densité des connecteurs logiques selon les médias"}
# Dictionnaires de connecteurs
connecteurs_uni <- c("car", "donc", "ainsi", "alors", "pourtant", "néanmoins",
                     "toutefois", "cependant", "revanche", "conséquent", "effectivement")
connecteurs_bi  <- c("parce que", "puisque", "c'est pourquoi", "en effet",
                     "par conséquent", "dès lors", "c'est ainsi", "en revanche")

# Calcul de la densité
logos_conn <- corpus_seq1 |>
  mutate(
    txt_lc    = str_to_lower(text_seq),
    conn_uni  = str_count(txt_lc, paste0("\\b(", paste(connecteurs_uni, collapse = "|"), ")\\b")),
    conn_bi   = rowSums(sapply(connecteurs_bi, function(b) str_count(txt_lc, fixed(b)))),
    conn_dens = (conn_uni + conn_bi) / word_count_seq * 1000
  )

# Tests statistiques
kw_conn <- logos_conn |> kruskal_test(conn_dens ~ source)
pw_conn <- logos_conn |>
  wilcox_test(conn_dens ~ source, p.adjust.method = "bonferroni") |>
  add_significance() |> add_xy_position(x = "source")
es_conn <- logos_conn |> kruskal_effsize(conn_dens ~ source)

# Visualisation
ggplot(logos_conn, aes(x = source, y = conn_dens, fill = source)) +
  geom_boxplot(alpha = 0.7, outlier.shape = NA, width = 0.5) +
  geom_jitter(width = 0.12, alpha = 0.4, size = 1) +
  stat_pvalue_manual(pw_conn, label = "p.adj.signif", tip.length = 0.01) +
  scale_fill_grey(start = 0.3, end = 0.8) +
  theme_minimal(base_family = "Times", base_size = 12) + 
  theme(legend.position = "none", plot.title = element_text(face = "bold", hjust = 0.5)) +
  labs(title = "Densité des connecteurs logiques",
       subtitle = paste0("Kruskal-Wallis p=", round(kw_conn$p, 4), " | ε²=", round(es_conn$effsize, 3)),
       y = "Nombre pour 1000 mots", x = "")
```

À nouveau, on observe une différence statistique (*p<0,001*) dont la taille d'effet $\epsilon^2$ atteint 0,719. Contrairement aux résultats de la figure \ref{fig:graph-emotions-3}, ces résultats statistiques sont à la fois robustes et impactants : la dimension étudiée — la densité de connecteurs logiques — est très largement structurée par l'appartenance à un média plutôt qu'à un autre. Plus précisément, on observe une homogénéité interne aux médias alternatifs, qui utilisent en moyenne une dizaine de connecteurs logiques pour 1000 mots, là où France 2 plafonne autour de trois occurrences. Autrement dit, Blast et *Le Média* mobilisent plus de trois fois la densité argumentative qu'on retrouve dans le JT de France 2.

Ce résultat est notable : si l'émotion ne distingue pas les médias, le logos, lui, permet une distinction nette entre les médias alternatifs et les dominants. Autrement dit, ce ne sont pas les médias dominants qui structurent argumentativement davantage leur propos. Les médias indépendants numériques multiplient, eux, les marqueurs de raisonnement.

Néanmoins, les connecteurs logiques ne suffisent pas à rendre compte de l'usage du logos. En effet, le logos s'appui aussi sur des données factuelles, des grandeurs mesurables, des éléments chiffrés. Cette dimension, complémentaire, doit donc être interrogée à son tour. Alors, si les médias alternatifs structurent davantage leurs propos par des connecteurs, mobilisent-ils également davantage de chiffres ? La figure \ref{fig:graph-chiffres} permet d'y répondre.

```{r graph-chiffres, fig.cap="Densité des chiffres et statistiques selon les médias"}
# ─── Fonction de comptage du Logos statistique ────────────────────────────
# Exclut les noms de chaînes (france 2, france 3), les heures (20h, 13h30),
# les dates (19xx, 20xx) afin de ne conserver que les chiffres "argumentatifs".
count_logos_stats <- function(text) {
  if (is.na(text)) return(0)
  t <- str_to_lower(text)
  t <- str_replace_all(t, "france\\s*\\d+", " ")
  t <- str_replace_all(t, "\\d+\\s*h\\s*\\d*", " ")
  t <- str_replace_all(t, "\\d+:\\d+", " ")
  t <- str_replace_all(t, "\\b(19|20)\\d{2}\\b", " ")
  return(str_count(t, "\\d+"))
}

logos_stat <- corpus_seq1 |>
  mutate(
    stat_count = map_dbl(text_seq, count_logos_stats),
    stat_dens  = stat_count / word_count_seq * 1000
  )

# ─── Tests statistiques ───────────────────────────────────────────────────
kw_stat <- logos_stat |> kruskal_test(stat_dens ~ source)
pw_stat <- logos_stat |>
  wilcox_test(stat_dens ~ source, p.adjust.method = "bonferroni") |>
  add_significance() |> add_xy_position(x = "source")
es_stat <- logos_stat |> kruskal_effsize(stat_dens ~ source)

# ─── Visualisation ────────────────────────────────────────────────────────
ggplot(logos_stat, aes(x = source, y = stat_dens, fill = source)) +
  geom_boxplot(alpha = 0.7, outlier.shape = NA, width = 0.5) +
  geom_jitter(width = 0.12, alpha = 0.4, size = 1) +
  stat_pvalue_manual(pw_stat, label = "p.adj.signif", tip.length = 0.01) +
  scale_fill_grey(start = 0.3, end = 0.8) +
  theme_minimal(base_family = "Times", base_size = 12) +
  theme(legend.position = "none",
        plot.title = element_text(face = "bold", hjust = 0.5)) +
  labs(
    title    = "Densité des chiffres et statistiques",
    subtitle = paste0(
      SEQ1_NOM, " - Kruskal-Wallis p=", round(kw_stat$p, 4),
      " | ε²=", round(es_stat$effsize, 3)
    ),
    y = "Chiffres pour 1000 mots", x = ""
  )
```

::: {.methodo data-latex="{Précision méthodologique sur le comptage des chiffres}"}
\label{meth:chiffres}
La détection automatique des chiffres soulève une difficulté méthodologique : tous les chiffres présents dans une transcription ne participent pas d'un raisonnement quantitatif. En effet, des chiffres peuvent être liés au nom du média (« France 2 »), de l'horodatage (« 20h », « 13h30 »), ou de la datation (« 2024 », « 1995 »). Ainsi, pour s'affranchir de ces faux positifs, les noms de chaînes, les formats horaires et les années entre 1900 et 2099 sont systématiquement masqués. Seuls les chiffres restants, doncceux susceptibles de porter une information argumentative (montants, pourcentages, effectifs, ordres de grandeur), sont retenus dans la densité statistique.
:::

Le test de Kruskal-Wallis confirme ici aussi une différence statistique (*p<0,05*), doublée d'une taille d'effet $\epsilon^2$ de 0,658. Encore une fois, la dimension étudiée, ici la densité de chiffres au sein du discours, permet de distinguer fortement les médias entre eux. En effet, la figure \ref{fig:graph-chiffres} montre un usage supérieur des chiffres chez France 2, le média dominant, avec une moyenne autour de 20 chiffres pour 1000 mots contre un peu plus de 5 pour les médias alternatifs. 

Par ailleurs, les résultats sur les connecteurs logiques (figure \ref{fig:graph-connecteurs}) et sur les chiffres (figure \ref{fig:graph-chiffres}) doivent être regardés ensemble pour en déduire une interprétation la plus juste possible. Aussi, les résultats des ces deux figures peuvent sembler être paradoxales. En effet, alors même qu'ils présentent une densité trois plus importante de connecteurs logiques que le média dominant, les médias alternatifs utilisent bien moins de chiffres (quatre fois moins). Alors que l'on s'attendrait, initialement, à une certaine homogénéité dans l'usage du logos, ces résultats démontrent le contraire (une utilisation de forte de connecteurs logiques serait liée à une forte utilisation de chiffres par exemple). C'est pourquoi, à la lumière de ce paradoxe, nous dressons la conjecture suivante : les médias alternatifs utilisent moins de chiffres que les médias dominants car même s'ils sont marqueurs de logos, ils s'inscrivent, lors d'une utilisation massive, dans une volonté de raconter les événements, pas d'en faire une réflexion critique qui semble plus lié aux connecteurs logiques. Dès lors, nous posons l'hypothèse que d'une distinction caractérielle de nos médias fondée non plus sur le pathos et le logos, mais bien sur rationnalisation différente de l'information : le récit pour les médias dominants, l'analyse critique pour les médias alternatifs. 

Alors, à ce stade, nous arrivons à la conclusion que parmis les deux dimensions pathos / logos, le pathos n'est pas discriminant contrairement au logos. Ce dernier constitue, donc, le seul élément différenciant entre média dominant et alternatif dans notre analyse. Aussi, l'hypothèse d'une rationalité narrative pour les médias dominants face à une rationalité critique pour les médias alternatifs, nous invite à compléter notre étude en recherchant une caractérisation plus complète des médias et en restant dans notre dynamique quantitative. C'est pourquoi, nous allons, dans la sous-partie suivante, chercher à caractériser ces rationalités et notamment la rationalité critique. 