\addtocontents{toc}{\protect\setcounter{tocdepth}{2}}
## La convergence des médias alternatifs vers un cadrage de mise en cause systématique définit empiriquement la rationalité critique construite en opposition à la rationalité narrative.

D'abord, ce que sous tend notre précédente hypothèse est que ce qui distingue les médias est une rationalisation différente de l'information, le récit pour les médias dominants, l'analyse critique pour les alternatifs. Afin de penser cette conjecture d'un point de vue quantitatif, nous proposons de construire différents indicateurs. À partir de ces derniers, nous pourrons déterminer plus en détail les caractéristiques de la rationalité critique et narrative. Notre premier indicateur est fondé sur la récurrence d'opérations de mise en cause. Nous postulons que c'est à travers celle-ci que les médias alternatifs expriment le plus leur rationalité critique. C'est en mettant en cause un récit, que l'analyse critique se construit. Ensuite, nous mettrons en place deux indicateurs que l'on suppose de rationalité narrative, l'un grammatical (proportion de verbes au passé), l'autre référentiel (densité d'entités nommées de lieux et de personnes). Finalement, nous réaliserons une analyse en composantes principales (ACP ; dont nous détaillerons le fonctionnement), dans l'objectif de synthétiser l'ensemble des indicateurs construits depuis le début du chapitre dans un espace factoriel commun, c'est-à-dire d'utiliser ensemble nos indicateurs pour construire les profils terminaux de nos rationalités.

### La mise en cause systématique des représentations établies définit empiriquement une première caractéristique de la rationalité critique.

Nous proposons de définir comme indicateur de la rationalité critique, la récurrence d'opérations structurelles de mise en cause dans le discours. Ici, nous parlons d'indicateurs car nous ne pouvons pas affirmer que notre rationalité critique des médias alternatifs serait expliquée dans son intégralité par la variable étudiée à travers l'indicateur. Aussi, par mise en cause, nous entendons toute opération discursive par laquelle le locuteur se positionne comme challenger d'une représentation établie. Cette définition est structurelle plutôt que thématique : elle ne mesure pas un contenu idéologique mais une forme discursive.

::: {.methodo data-latex="{Construction de l'indicateur de mise en cause systématique}"}
\label{meth:critique}
Sur le modèle méthodologique des connecteurs logiques \ref{meth:conn}, nous construisons un dictionnaire. Nous avons structuré celui-ci en quatre registres lexicaux, dans l'objectif de capter toutes les dimensions de la mise en cause :

* Reformulations, ou substituer une représentation à une autre : *en réalité, en fait, en vérité, contrairement à, contrairement aux, dans les faits, en pratique, à l'inverse, au contraire, loin de, paradoxalement, à rebours de, à l'opposé de, alors qu'en réalité, alors qu'en fait*

* Recul critique, ou signaler le caractère trompeur d'une représentation : *prétendument, soi-disant, sous prétexte de, sous couvert de, à tort, faussement, en apparence*

* Actes critiques explicites, ou verbaliser l'opération de contestation : *mettre en cause, met en cause, remettre en cause, remet en cause, contester, conteste, contesté, contredire, contredit, démentir, dément, démenti, réfuter, réfute, réfuté, problématiser, problématise, interroger, interroge*

* Conjonctions de contraste et distinctes des connecteurs neutres précédents : *or, sauf que*

Comme pour le dictionnaire des connecteurs logiques, cette liste ne prétend pas à l'exhaustivité ; elle vise la cohérence structurelle c'est-à-dire capter une opération discursive. La densité de marqueurs est ensuite normalisée pour 1000 mots par document.
:::

```{r graph-critique, fig.cap="Densité des marqueurs de mise en cause systématique selon les médias"}
# ─── Lexique de la mise en cause systématique ─────────────────────────────
lex_crit_uni <- c(
  "or",
  "prétendument", "faussement",
  "contester", "conteste", "contesté", "contestée",
  "contredire", "contredit", "contredite",
  "démentir", "dément", "démenti", "démentie",
  "réfuter", "réfute", "réfuté", "réfutée",
  "problématiser", "problématise",
  "interroger", "interroge"
)
lex_crit_multi <- c(
  "soi-disant",
  "en réalité", "en fait", "en vérité",
  "contrairement à", "contrairement aux",
  "dans les faits", "en pratique",
  "à l'inverse", "au contraire", "loin de",
  "paradoxalement", "à rebours de", "à l'opposé de",
  "alors qu'en réalité", "alors qu'en fait",
  "sous prétexte de", "sous couvert de",
  "à tort", "en apparence",
  "mettre en cause", "met en cause",
  "remettre en cause", "remet en cause",
  "sauf que"
)

logos_crit <- corpus_seq1 |>
  mutate(
    txt_lc      = str_to_lower(text_seq),
    crit_uni    = str_count(txt_lc, paste0("\\b(", paste(lex_crit_uni, collapse = "|"), ")\\b")),
    crit_multi  = rowSums(sapply(lex_crit_multi, function(b) str_count(txt_lc, fixed(b)))),
    crit_dens   = (crit_uni + crit_multi) / word_count_seq * 1000
  )

# ─── Tests statistiques ───────────────────────────────────────────────────
kw_crit <- logos_crit |> kruskal_test(crit_dens ~ source)
pw_crit <- logos_crit |>
  wilcox_test(crit_dens ~ source, p.adjust.method = "bonferroni") |>
  add_significance() |> add_xy_position(x = "source")
es_crit <- logos_crit |> kruskal_effsize(crit_dens ~ source)

# ─── Visualisation ────────────────────────────────────────────────────────
ggplot(logos_crit, aes(x = source, y = crit_dens, fill = source)) +
  geom_boxplot(alpha = 0.7, outlier.shape = NA, width = 0.5) +
  geom_jitter(width = 0.12, alpha = 0.4, size = 1) +
  stat_pvalue_manual(pw_crit, label = "p.adj.signif", tip.length = 0.01) +
  scale_fill_grey(start = 0.3, end = 0.8) +
  theme_minimal(base_family = "Times", base_size = 12) +
  theme(legend.position = "none",
        plot.title = element_text(face = "bold", hjust = 0.5)) +
  labs(
    title    = "Densité des marqueurs de mise en cause",
    subtitle = paste0(
      SEQ1_NOM, " - Kruskal-Wallis p=", signif(kw_crit$p, 3),
      " | e²=", round(es_crit$effsize, 3)
    ),
    y = "Marqueurs pour 1000 mots", x = ""
  )
```

La figure \ref{fig:graph-critique} fait apparaître une différence statistiquement significative entre les médias, différence confirmée par le test de Kruskal-Wallis. Blast et *Le Média* mobilisent significativement plus de marqueurs de mise en cause que le JT de France 2. Ce résultat valide directement la conjecture posée en conclusion du [I.2](#1-2) : les médias alternatifs ne se contentent pas d'utiliser plus de connecteurs logiques mais les utilisent au service d'une opération discursive définie, celle de la contestation.

### Les temps passé et la densité d'entités nommées de lieux permettent de dresser un premier portrait de la rationalité narrative chez le média dominant.

Aussi, pour détailler empiriquement nos concepts, nous proposons la mise en place de ce qui, a priori, devrait être des marqueurs du récit, donc des marqueurs plutôt explicatifs de la rationalité narrative. D'abord, nous proposons donc d'étudier le temps des verbes utilisés dans nos corpus, en recherchant les verbes au passé composé, imparfait et passé simple (les temps du récit). Ensuite nous étudierons la densité de lieux puis de personnes évoqués dans les corpus. Ces indicateurs seront d'abord étudiés en eux-mêmes puis d'un point de vue global dans l'ACP. À noter que l'encadré méthodologique suivant détaille la construction de ces indicateurs par lexique opaque plutôt que par dictionnaire comme fait précédemment.

::: {.methodo data-latex="{Construction des indicateurs de rationalité narrative}"}
\label{meth:narratif}

Une précision méthodologique s'impose à nouveau. En effet, les indicateurs utilisés pour caractériser la rationalité narrative consistent en une analyse lexicométrique opaque, c'est-à-dire sans dictionnaire pré-établi comme précédemment. Cela est rendu possible par le modèle français Universal Dependencies (`french-gsd`) du package R `udpipe`. Cette solution technique nous permet de mener, dans ce cas, une analyse opaque. 

**Indicateur 1 : Proportion de verbes au passé.** Pour chaque transcription, l'ensemble des mots est étiqueté morphosyntaxiquement. Ne sont conservés que les verbes (`upos = VERB`). Le score du document est la proportion de ces verbes annotés au passé (`Tense = Past` ou `Tense = Imp`), donc le passé simple, l'imparfait et la majorité des passés composés (détectés par leurs participes passés ce qui peut entraîner un léger bruit car décompte aussi les participes passés hors passé composé). Cette opérationnalisation est opaque au corpus car ne dépend d'aucun choix lexical.

**Indicateur 2 : Densité d'entités nommées de lieux.** Sur le même corpus, la même méthode de reconnaissance d'entités nommées identifie les éléments de texte étiquetés `LOC` (lieux géographiques) ou `PER` (personnes). Ainsi, cet indicateur a pour objectif de capter la conjugaison du temps, de l'espace et de l'utilisation de personnages dans la narration des événements.

:::

```{r setup-narratif-nlp, message=FALSE, warning=FALSE, results='hide'}
# ─── Pré-requis (déjà exécutés sur cette machine ; voir README.md) ────────
# install.packages(c("udpipe", "spacyr"))
# Miniconda + spaCy + modèle français installés à C:/Users/Public/miniconda3
# (chemin court pour contourner les bugs Windows liés aux noms d'utilisateur
# avec caractères accentués).

# ─── Pointer reticulate vers le bon Python avant tout import ──────────────
Sys.setenv(
  RETICULATE_PYTHON = "C:/Users/Public/miniconda3/envs/r-reticulate/python.exe",
  WORKON_HOME       = "C:/venvs"
)

library(udpipe)
library(spacyr)

CACHE_DIR <- "data/cache"
dir.create(CACHE_DIR, showWarnings = FALSE, recursive = TRUE)

# ─── Modèle udpipe (téléchargement unique, conservé dans data/) ───────────
ud_files <- list.files("data", pattern = "^french.*\\.udpipe$", full.names = TRUE)
if (length(ud_files) == 0) {
  ud_meta  <- udpipe::udpipe_download_model(language  = "french-gsd",
                                            model_dir = "data/")
  ud_files <- ud_meta$file_model
}
ud_fr <- udpipe::udpipe_load_model(file = ud_files[1])

# ─── Initialisation spaCy ─────────────────────────────────────────────────
spacyr::spacy_initialize(model = "fr_core_news_sm")

# ─── Annotation morphosyntaxique udpipe (cachée) ──────────────────────────
ud_cache <- file.path(CACHE_DIR, "ud_annot_complet.rds")
if (file.exists(ud_cache)) {
  ud_annot <- readRDS(ud_cache)
} else {
  ud_annot <- udpipe::udpipe_annotate(ud_fr,
                                      x      = corpus_seq1$text_seq,
                                      doc_id = corpus_seq1$id) |>
    as.data.frame()
  saveRDS(ud_annot, ud_cache)
}

# ─── Reconnaissance d'entités nommées spaCy (cachée) ──────────────────────
sp_cache <- file.path(CACHE_DIR, "sp_entities_complet.rds")
if (file.exists(sp_cache)) {
  sp_entities <- readRDS(sp_cache)
} else {
  sp_input <- corpus_seq1$text_seq
  names(sp_input) <- corpus_seq1$id
  sp_parsed <- spacyr::spacy_parse(sp_input, entity = TRUE,
                                   lemma = FALSE, pos = FALSE)
  sp_entities <- spacyr::entity_extract(sp_parsed)
  saveRDS(sp_entities, sp_cache)
}
```

```{r graph-narratif-tense, fig.cap="Proportion de verbes finis au passé selon les médias"}
# ─── Calcul du ratio de passé par document ────────────────────────────────
narr_tense <- ud_annot |>
  filter(upos == "VERB") |>
  mutate(is_past = str_detect(replace_na(feats, ""), "Tense=(Past|Imp)")) |>
  group_by(doc_id) |>
  summarise(n_verbs = n(),
            n_past  = sum(is_past),
            .groups = "drop") |>
  mutate(past_ratio = ifelse(n_verbs > 0, n_past / n_verbs * 100, NA_real_)) |>
  rename(id = doc_id) |>
  left_join(corpus_seq1 |> select(id, source), by = "id") |>
  filter(!is.na(past_ratio), n_verbs >= 5)

# ─── Tests statistiques ───────────────────────────────────────────────────
kw_narr_t <- narr_tense |> kruskal_test(past_ratio ~ source)
pw_narr_t <- narr_tense |>
  wilcox_test(past_ratio ~ source, p.adjust.method = "bonferroni") |>
  add_significance() |> add_xy_position(x = "source")
es_narr_t <- narr_tense |> kruskal_effsize(past_ratio ~ source)

# ─── Visualisation ────────────────────────────────────────────────────────
ggplot(narr_tense, aes(x = source, y = past_ratio, fill = source)) +
  geom_boxplot(alpha = 0.7, outlier.shape = NA, width = 0.5) +
  geom_jitter(width = 0.12, alpha = 0.4, size = 1) +
  stat_pvalue_manual(pw_narr_t, label = "p.adj.signif", tip.length = 0.01) +
  scale_fill_grey(start = 0.3, end = 0.8) +
  theme_minimal(base_family = "Times", base_size = 12) +
  theme(legend.position = "none",
        plot.title = element_text(face = "bold", hjust = 0.5)) +
  labs(
    title    = "Proportion de verbes finis au passé",
    subtitle = paste0(
      SEQ1_NOM, " - Kruskal-Wallis p=", signif(kw_narr_t$p, 3),
      " | e²=", round(es_narr_t$effsize, 3)
    ),
    y = "% de verbes finis au passé", x = ""
  )
```

La figure \ref{fig:graph-narratif-tense} montre des résultats plus nuancés que les précédentes ($\epsilon^2=0.135$). Cependant, la différence entre France 2 et les médias alternatifs reste statistiquement significative (*p<0.05*). On observe une utilisation plus importante de temps du passé chez France 2. Grâce à la méthode par lexique opaque, ce résultat démontre que le discours de France 2 est structurellement plus ancré dans le passé. Néanmoins, il faut noter que la taille d'effet reste modérée ce qui nous invite à ne pas expliquer la mise en récit de France 2 que par la variable des temps du passé. Etudions désormais les résultats de densité de lieux et de personnes.  


```{r graph-narratif-entites, fig.cap="Densités de lieux et de personnes selon les médias", fig.width=10, fig.height=5}
# Charger le package magique pour assembler les graphiques
library(patchwork)

# ==========================================
# 1. GRAPH LOC (Lieux)
# ==========================================
narr_loc <- sp_entities |>
  filter(entity_type == "LOC") |>
  group_by(doc_id) |>
  summarise(n_loc = n(), .groups = "drop") |>
  rename(id = doc_id) |>
  right_join(corpus_seq1 |> select(id, source, word_count_seq), by = "id") |>
  mutate(
    n_loc    = replace_na(n_loc, 0),
    loc_dens = n_loc / word_count_seq * 1000
  )

kw_narr_l <- narr_loc |> kruskal_test(loc_dens ~ source)
pw_narr_l <- narr_loc |>
  wilcox_test(loc_dens ~ source, p.adjust.method = "bonferroni") |>
  add_significance() |> add_xy_position(x = "source")
es_narr_l <- narr_loc |> kruskal_effsize(loc_dens ~ source)

g_loc <- ggplot(narr_loc, aes(x = source, y = loc_dens, fill = source)) +
  geom_boxplot(alpha = 0.7, outlier.shape = NA, width = 0.5) +
  geom_jitter(width = 0.12, alpha = 0.4, size = 1) +
  stat_pvalue_manual(pw_narr_l, label = "p.adj.signif", tip.length = 0.01) +
  scale_fill_grey(start = 0.3, end = 0.8) +
  theme_minimal(base_family = "Times", base_size = 12) +
  theme(legend.position = "none",
        plot.title = element_text(face = "bold", hjust = 0.5)) +
  labs(
    title    = "Lieux",
    subtitle = paste0("p=", signif(kw_narr_l$p, 3), " | e²=", round(es_narr_l$effsize, 3)),
    y = "Entités pour 1000 mots", x = ""
  )

# ==========================================
# 2. GRAPH PERS (Personnes)
# ==========================================
narr_pers <- sp_entities |>
  filter(entity_type == "PER") |>
  group_by(doc_id) |>
  summarise(n_pers = n(), .groups = "drop") |>
  rename(id = doc_id) |>
  right_join(corpus_seq1 |> select(id, source, word_count_seq), by = "id") |>
  mutate(
    n_pers    = replace_na(n_pers, 0),
    pers_dens = n_pers / word_count_seq * 1000
  )

kw_narr_p <- narr_pers |> kruskal_test(pers_dens ~ source)
pw_narr_p <- narr_pers |>
  wilcox_test(pers_dens ~ source, p.adjust.method = "bonferroni") |>
  add_significance() |> add_xy_position(x = "source")
es_narr_p <- narr_pers |> kruskal_effsize(pers_dens ~ source)

g_pers <- ggplot(narr_pers, aes(x = source, y = pers_dens, fill = source)) +
  geom_boxplot(alpha = 0.7, outlier.shape = NA, width = 0.5) +
  geom_jitter(width = 0.12, alpha = 0.4, size = 1) +
  stat_pvalue_manual(pw_narr_p, label = "p.adj.signif", tip.length = 0.01) +
  scale_fill_grey(start = 0.3, end = 0.8) +
  theme_minimal(base_family = "Times", base_size = 12) +
  theme(legend.position = "none",
        plot.title = element_text(face = "bold", hjust = 0.5)) +
  labs(
    title    = "Personnes",
    subtitle = paste0("p=", signif(kw_narr_p$p, 3), " | e²=", round(es_narr_p$effsize, 3)),
    y = "", x = ""
  )

# ==========================================
# 3. ASSEMBLAGE FINAL
# ==========================================
# Le signe + met les graphiques côte à côte.
# L'annotation ajoute un grand titre général.
g_loc + g_pers + plot_annotation(
  title = paste0("Densité des entités nommées"),
  theme = theme(plot.title = element_text(face = "bold", family = "Times", size = 14, hjust = 0.5))
)
```

La figure \ref{fig:graph-narratif-entites} nous permet de dégager deux résultats. D'abord, comme attendu, France 2 mobilise davantage de lieux que Blast ou *Le Média*, et cela de façon statistiquement significative. Le second résultat, lui, est à rebours de ce que l'on aurait pu attendre. En effet, il place les médias alternatifs comme mobilisant statistiquement plus de personnes dans leur discours. En réalité, cela ne contredit pas notre hypothèse d'une dynamique discursive critique chez les médias alternatifs plutôt que narrative car l'appel aux personnes, aux institutions, à la parole émise est nécessaire pour conduire une analyse critique. 

Par ailleurs, il faut noter que le commentaire que nous avons émis sur les figures \ref{fig:graph-narratif-tense} et \ref{fig:graph-narratif-entites} est succinct car, en eux-mêmes et pris de façon isolée, ces graphiques ne permettent pas de dégager une caractérisation globale des médias. En réalité, nous pouvons les considérer comme des éléments saillants qui par l'ACP à venir seront pleinement exploités. 

### L'analyse en composantes principales synthétise les indicateurs en deux pôles distincts.

Les analyses précédentes ont isolé, indicateur par indicateur, des dimensions discriminantes du discours. Mais en pratique, c'est la combinaison de ces dimensions qui constitue une part plus significative du profil rhétorique d'un média. C'est pourquoi, afin de mettre en lumière cette corrélation, une analyse en composantes principales (ACP) a été conduite sur l'ensemble des sept indicateurs construits depuis le début du chapitre : densité émotionnelle (I.1), densités de connecteurs et de chiffres (I.2), densité de marqueurs de mise en cause, densité de personnes, densité de lieux et proportion de verbes au passé  (I.3). Le fonctionnement plus complet de l'ACP nécessite le point méthodologique suivant.

::: {.methodo data-latex="{Lecture d'une analyse en composantes principales}"}
\label{meth:ACP}
L'analyse en composantes principales est une méthode de réduction de dimension. Elle agrège un grand nombre d'indicateurs corrélés en un petit nombre d'axes synthétiques (les composantes principales) qui concentrent une part maximale de l'information malgré la réduction des dimensions. La lecture s'opère en deux temps :

* Le cercle des corrélations indique comment chaque indicateur se projette sur les axes factoriels. Deux indicateurs proches sont corrélés positivement ; deux indicateurs opposés varient à l'inverse l'un de l'autre.

* La projection des individus (ici, des transcriptions) permet de visualiser la position de chaque média dans cet espace. Les ellipses de confiance à 90 % matérialisent la dispersion d'un groupe. Ainsi, deux ellipses qui se recouvrent suggèrent une proximité de profil rhétorique, alors que deux ellipses disjointes signalent une différenciation systématique.

L'ACP n'établit pas de causalité mais révèle la structure d'un jeu de données. C'est à ce titre que nous la mobilisons à cette étape de notre démonstration. En effet, elle permet de tester si les profils rhétoriques des trois médias sont suffisamment différenciés pour les distinguer dans un espace multidimensionnel.
:::

```{r graph-acp, fig.cap="Différenciation des médias dans l'espace factoriel (ACP)"}
library(FactoMineR)
library(factoextra)

# ─── Préparation de la matrice ────────────────────────────────────────────
acp_input <- intensity_seq1 |>
  select(id, source, emot_density) |>
  left_join(logos_conn |> select(id, conn_dens),  by = "id") |>
  left_join(logos_stat |> select(id, stat_dens),  by = "id") |>
  left_join(logos_crit |> select(id, crit_dens),  by = "id") |>
  left_join(narr_pers  |> select(id, pers_dens),  by = "id") |>
  left_join(narr_tense |> select(id, past_ratio), by = "id") |>
  left_join(narr_loc   |> select(id, loc_dens),   by = "id") |>
  drop_na()

acp_matrix <- acp_input |>
  select(-id, -source) |>
  select(where(~ var(.x, na.rm = TRUE) > 0))

# ─── ACP ─────────────────────────────────────────────────────────────────
res_pca <- PCA(acp_matrix, graph = FALSE, scale.unit = TRUE)

p_var <- fviz_pca_var(res_pca,
             col.var       = "contrib",
             gradient.cols = c("grey80", "grey50", "black"),
             repel         = TRUE) +
  theme_minimal(base_family = "Times", base_size = 11) +
  labs(title = "Cercle des corrélations")

p_ind <- fviz_pca_ind(res_pca,
             geom.ind      = "point",
             col.ind       = acp_input$source,
             palette       = "jco",
             addEllipses   = TRUE,
             ellipse.level = 0.90,
             legend.title  = "Média") +
  theme_minimal(base_family = "Times", base_size = 11) +
  labs(title = "Projection des médias",
       subtitle = "Ellipses de confiance à 90 %")

ggarrange(p_var, p_ind, ncol = 2)
```

La figure \ref{fig:graph-acp} confirme les conjectures issues des analyses précédentes. D'abord notons que le plan factoriel concentre près de deux tiers de la variabilité de nos données sur ses deux premiers axes (Dim. 1 = 41,7 %, Dim. 2 = 22,1 %), ce qui est grandement satisfaisant compte tenu de la complexité de nos corpus. Ensuite, les ellipses de confiance de Blast et de *Le Média* se recouvrent largement, tandis que celle de France 2 occupe une zone bien plus distincte et plus compacte. Alors, le recouvrement des deux premières peut s'interpréter ainsi : sur la base de l'ensemble des indicateurs rhétoriques mobilisés, les profils discursifs des deux médias alternatifs sont statistiquement similaires. Aussi, il faut préciser que la compacité de l'ellipse de France 2 s'explique sûrement par l'homogénéité du corpus (transcriptions de JT) contrairement aux médias alternatifs dont les transcriptions sont issues de vidéos au format bien plus varié. Néanmoins, sa place dans l'espace factoriel reste significative car opposée à celle des médias alternatifs. 

Alors, cette ACP nous permet donc de définir ce que l'on a conjecturé dans la partie [I.2](#1-2). L'ACP permet de donner une définition statistique de ce que l'on a nommé rationalité critique et rationalité narrative.
La première, la rationalité critique, est principalement exprimée par la densité de connecteurs logiques, de mise en cause critique et dans une moindre mesure de personnes. Aussi, la densité émotionnelle se positionne du même côté du plan factoriel mais sa contribution est trop faible pour la considérer comme constitutive du profil critique.
La seconde, la rationalité narrative, est principalement exprimée par la densité de statistique, de lieux et de verbes au passé.
Dès lors, on observe donc bien deux pôles médiatiques. Le pôle narratif, à droite de l'axe vertical de l'ACP, est celui du récit chiffré et situé dans l'espace et le temps. En opposition, à gauche de l'axe vertical de l'ACP, on retrouve le pôle critique, c'est-à-dire le pôle de la mise en cause argumentée passant par la nomination des adversaires. Ces deux pôles constituent deux rationalisations différentes de l'information. Notons que le recouvrement visible des ellipses nous permet d'affirmer que ces rationalités ne sont pas opaques l'une à l'autre, ces concepts sont relativement mouvants et pas typologiquement isolés l'un de l'autre.

Finalement, cette lecture et caractérisation des médias n'est pas issue de pré-notions sur les données. Cette lecture émerge de la structure du corpus lui-même à partir d'indicateurs construits sur des bases méthodologiques hétérogènes (car fonctionnent différemment) et indépendantes (chaque résultat n'a pas besoin d'un autre pour exister en tant que tel) : le dictionnaire structuré, étiquetage morphosyntaxique, reconnaissance d'entités nommées.

Alors, pour conlure, au terme de ce premier chapitre, nous avons démontré que la distinction pathos / logos ne suffisait pas pour marquer une distinction claire entre média dominant et média audiovisuel alternatif numérique. Si, comme nous l'avions vu dans [l'état de l'art](#sec-etat-art), cette distinction suffisait à caractériser des médias alternatifs type *Rue89*, notre analyse démontre qu'elle n'est pas valable pour des médias alternatifs type Blast ou *Le Média*.
C'est pourquoi, à la lumière des résultats liés aux connecteurs logiques ayant fait émerger l'hypothèse d'une distinction narration / critique, il nous a été nécessaire de compléter ces indicateurs par de nouveaux marqueurs. Ensuite, grâce à la réalisation d'une ACP nous avons pu distinguer clairement deux profils que l'on a nommé rationalité critique et rationalité narrative.  
Dès lors, nous pouvons dresser le tableau résumé suivant.
\clearpage
```{r synthese-ch1}
synthese_ch1 <- tibble(
  Indicateur   = c(
    "Densité émotionnelle (FEEL)",
    "Connecteurs logiques",
    "Marqueurs de mise en cause",
    "Personnes",
    "Verbes au passé",
    "Lieux",
    "Chiffres et statistiques"
  ),
  KW_p         = c(
    signif(kw_emot$p,    3),
    signif(kw_conn$p,    3),
    signif(kw_crit$p,    3),
    signif(kw_narr_p$p,  3),
    signif(kw_narr_t$p,  3),
    signif(kw_narr_l$p,  3),
    signif(kw_stat$p,    3)
  ),
  Effet        = c(
    round(es_emot$effsize,    3),
    round(es_conn$effsize,    3),
    round(es_crit$effsize,    3),
    round(es_narr_p$effsize,  3),
    round(es_narr_t$effsize,  3),
    round(es_narr_l$effsize,  3),
    round(es_stat$effsize,    3)
  ),
  Rationalité_majoritairement_exprimée = c(
    "Non discriminant",
    "Rationalité critique",
    "Rationalité critique",
    "Rationalité critique",
    "Rationalité narrative",
    "Rationalité narrative",
    "Rationalité narrative"
  )
)

synthese_ch1 |>
  kable(
    caption   = "\\label{tab:synthese-ch1}Synthèse des indicateurs lexicométriques",
    col.names = c("Indicateur", "p", "e²", "Direction empirique"),
    booktabs = TRUE
  ) |>
  kable_styling(latex_options = c("hold_position", "scale_down"))
```


Cette première démonstration appelle néanmoins un prolongement. Si la rationalité critique se laisse repérer à la surface du discours, encore faut-il en chercher la cause : pourquoi les médias alternatifs convergent-ils précisément sur cette rationalité, et pourquoi le média dominant s'en écarte-t-il ? Pour chercher à répondre à cette question, il est nécessaire d'enrichir notre analyse lexicométrique par une analyse plus thématique (méthode Reinert) puis de se pencher vers les discours des agents eux-mêmes. C'est pourquoi, nous allons, à partir de nos entretiens semi-directifs, chercher à saisir comment le couple narration / critique structure pré-réflexivement la pratique journalistique. Tel est l'objet du chapitre suivant.
Par ailleurs, notons que dans la suite du mémoire, nous entendrons par *fluide* (« narration fluide » par exemple) l'effet des trois indicateurs narratifs car permettant un ancrage référentiel dans les lieux, le temps et les chiffres.