## La convergence des médias indépendants vers un cadrage de mise en cause systématique définit empiriquement la rationalité critique.

L'analyse menée dans les deux sous-parties précédentes a permis d'établir un constat empirique fort : la dichotomie pathos/logos, mobilisée comme grille d'analyse pour distinguer les médias alternatifs des médias dominants, se heurte à deux invalidations convergentes. D'un côté, l'émotion ne constitue pas un marqueur discriminant ; de l'autre, le logos en est bien un, mais à rebours de la prénotion héritée de l'état de l'art, en faveur des médias alternatifs. Le partage observé en 1.2 entre les deux marqueurs canoniques du logos — sur-mobilisation des connecteurs logiques chez les indépendants, sur-mobilisation des chiffres chez le JT — laissait précisément pressentir que l'opposition pertinente ne se loge pas dans la *quantité* d'outils rhétoriques mobilisés, mais dans la *fonction* à laquelle ces outils sont mis au service.

C'est précisément la conjecture formulée en clôture de 1.2 : ce qui distingue les médias n'est pas un attribut quantitatif de leur discours, mais une **rationalisation différentielle de l'information** — le récit pour les médias dominants, l'analyse critique pour les indépendants. La présente sous-partie met cette conjecture à l'épreuve par la construction de trois indicateurs : un indicateur de **rationalité critique**, fondé sur la récurrence d'opérations structurelles de mise en cause ; et deux indicateurs convergents de **rationalité narrative**, l'un grammatical (proportion de verbes finis au passé, par étiquetage morphosyntaxique automatique), l'autre référentiel (densité d'entités nommées de personnes, par reconnaissance d'entités nommées). Le choix d'opérationnaliser la rationalité narrative non plus par dictionnaire mais par deux méthodes opaques au lexique du corpus a une fonction démonstrative précise : si la narrativité est bien une *forme* du discours et non un *thème*, elle doit pouvoir être captée indépendamment du vocabulaire qui en est, dans un corpus donné, l'expression contingente. Ces indicateurs sont ensuite confrontés à deux méthodes complémentaires : la classification hiérarchique descendante (méthode Reinert), qui laisse émerger inductivement les structures lexicales du corpus, et l'analyse en composantes principales (ACP), qui synthétise l'ensemble des indicateurs construits depuis le début du chapitre dans un espace factoriel commun.

### Mesurer la rationalité critique : un indicateur de mise en cause systématique

Si la rationalité critique se distingue de la rationalité narrative par sa fonction discursive, encore faut-il pouvoir la mesurer directement. Nous proposons de la définir, opérationnellement, comme la **récurrence d'opérations structurelles de mise en cause** dans le discours. Par mise en cause, nous entendons toute opération discursive par laquelle le locuteur se positionne comme challenger d'une représentation établie — explicite ou implicite. Cette définition est volontairement structurelle plutôt que thématique : elle ne mesure pas un contenu idéologique mais une *forme discursive*. Elle se décline en trois sous-opérations repérables : la **reformulation** (substituer une représentation à une autre, par exemple via *« en réalité »*, *« contrairement à »*) ; la **distanciation épistémique** (signaler le caractère trompeur d'une représentation, par exemple via *« prétendument »*, *« soi-disant »*) ; et l'**acte critique explicite** (verbaliser l'opération de mise en cause, par exemple via *« contester »*, *« contredire »*, *« réfuter »*).

::: {.methodo data-latex="{Construction de l'indicateur de mise en cause systématique}"}
\label{meth:critique}
Sur le modèle méthodologique des connecteurs logiques (1.2), nous établissons un dictionnaire structuré en quatre registres lexicaux, chacun captant une dimension de la mise en cause :

* **Reformulations** — substituer une représentation à une autre : *en réalité, en fait, en vérité, contrairement à, contrairement aux, dans les faits, en pratique, à l'inverse, au contraire, loin de, paradoxalement, à rebours de, à l'opposé de, alors qu'en réalité, alors qu'en fait*

* **Distanciations épistémiques** — signaler le caractère trompeur d'une représentation : *prétendument, soi-disant, sous prétexte de, sous couvert de, à tort, faussement, en apparence*

* **Actes critiques explicites** — verbaliser l'opération de contestation : *mettre en cause, met en cause, remettre en cause, remet en cause, contester, conteste, contesté, contredire, contredit, démentir, dément, démenti, réfuter, réfute, réfuté, problématiser, problématise, interroger, interroge*

* **Conjonctions de contraste fort** — distinctes des connecteurs neutres de 1.2 : *or, sauf que*

Comme pour le dictionnaire des connecteurs logiques, cette liste ne prétend pas à l'exhaustivité ; elle vise la cohérence structurelle — capter une opération discursive, non un thème. La densité de marqueurs est ensuite normalisée pour 1000 mots par document.
:::

```{r graph-critique, fig.cap="Densité des marqueurs de mise en cause systématique selon les médias"}
# ─── Lexique de la mise en cause systématique ─────────────────────────────
lex_crit_uni <- c(
  "or",
  "prétendument", "faussement",
  "contester", "conteste", "contesté", "contestée",
  "contredire", "contredit", "contredite",
  "démentir", "dément", "démenti", "démentie",
  "réfuter", "réfute", "réfuté", "réfutée",
  "problématiser", "problématise",
  "interroger", "interroge"
)
lex_crit_multi <- c(
  "soi-disant",
  "en réalité", "en fait", "en vérité",
  "contrairement à", "contrairement aux",
  "dans les faits", "en pratique",
  "à l'inverse", "au contraire", "loin de",
  "paradoxalement", "à rebours de", "à l'opposé de",
  "alors qu'en réalité", "alors qu'en fait",
  "sous prétexte de", "sous couvert de",
  "à tort", "en apparence",
  "mettre en cause", "met en cause",
  "remettre en cause", "remet en cause",
  "sauf que"
)

logos_crit <- corpus_seq1 |>
  mutate(
    txt_lc      = str_to_lower(text_seq),
    crit_uni    = str_count(txt_lc, paste0("\\b(", paste(lex_crit_uni, collapse = "|"), ")\\b")),
    crit_multi  = rowSums(sapply(lex_crit_multi, function(b) str_count(txt_lc, fixed(b)))),
    crit_dens   = (crit_uni + crit_multi) / word_count_seq * 1000
  )

# ─── Tests statistiques ───────────────────────────────────────────────────
kw_crit <- logos_crit |> kruskal_test(crit_dens ~ source)
pw_crit <- logos_crit |>
  wilcox_test(crit_dens ~ source, p.adjust.method = "bonferroni") |>
  add_significance() |> add_xy_position(x = "source")
es_crit <- logos_crit |> kruskal_effsize(crit_dens ~ source)

# ─── Visualisation ────────────────────────────────────────────────────────
ggplot(logos_crit, aes(x = source, y = crit_dens, fill = source)) +
  geom_boxplot(alpha = 0.7, outlier.shape = NA, width = 0.5) +
  geom_jitter(width = 0.12, alpha = 0.4, size = 1) +
  stat_pvalue_manual(pw_crit, label = "p.adj.signif", tip.length = 0.01) +
  scale_fill_grey(start = 0.3, end = 0.8) +
  theme_minimal(base_family = "Times", base_size = 12) +
  theme(legend.position = "none",
        plot.title = element_text(face = "bold", hjust = 0.5)) +
  labs(
    title    = "Densité des marqueurs de mise en cause",
    subtitle = paste0(
      SEQ1_NOM, " - Kruskal-Wallis p=", signif(kw_crit$p, 3),
      " | ε²=", round(es_crit$effsize, 3)
    ),
    y = "Marqueurs pour 1000 mots", x = ""
  )
```

La figure \ref{fig:graph-critique} fait apparaître une différence statistiquement nette entre les médias, le test de Kruskal-Wallis confirmant l'écart et l'analyse par paires (Wilcoxon avec correction de Bonferroni) précisant la structure du clivage : Blast et *Le Média* mobilisent significativement plus de marqueurs de mise en cause que le JT de France 2, qui s'en distingue dans le sens inverse. Ce résultat valide directement la conjecture posée en clôture de 1.2 : les médias indépendants ne se contentent pas d'utiliser plus de connecteurs logiques *en quantité* — ils les engagent au service d'une opération discursive spécifique, celle de la contestation systématique de représentations établies.

Une remarque méthodologique s'impose néanmoins. La mesure proposée est, comme celle des connecteurs, fondée sur un dictionnaire structuré : elle suppose que les marqueurs retenus capturent bien une opération de mise en cause, et que cette opération soit suffisamment récurrente dans le discours pour qu'une mesure de densité fasse sens. Sa robustesse demande donc à être confirmée par des méthodes indépendantes — notamment inductives, qui ne présupposent aucun dictionnaire. C'est précisément ce que la confrontation à la méthode Reinert, plus loin dans cette sous-partie, permettra d'établir.

### Mesurer la rationalité narrative : du temps verbal aux personnages

Si la rationalité critique repose sur une opération de contestation, la rationalité narrative repose sur une opération inverse : la mise en récit chronologique et factualisée des événements. Plutôt que de la mesurer par dictionnaire — démarche qui supposerait de circonscrire à l'avance le vocabulaire du récit, et qui resterait par construction tributaire de nos choix lexicaux —, nous proposons deux indicateurs **opaques au lexique du corpus** : l'un grammatical, l'autre référentiel.

Le premier indicateur mesure la **proportion de verbes finis au passé** dans chaque transcription, par étiquetage morphosyntaxique automatique (modèle français Universal Dependencies, *via* le package R `udpipe`). Cette mesure capture la signature grammaticale du récit — la mise au passé des événements rapportés. Elle est par construction insensible aux choix lexicaux particuliers d'un média : quel que soit le verbe employé, ce qui compte est sa flexion temporelle.

Le second indicateur mesure la **densité d'entités nommées de personnes** par 1000 mots, par reconnaissance d'entités nommées (modèle français `fr_core_news_sm` de la bibliothèque spaCy, *via* le package R `spacyr`). Cette mesure capture la peuplade événementielle du récit — la dimension proprement narratologique d'un discours qui met en scène des personnages individués par leur nom. Un récit événementiel est dense en personnes nommées (« Emmanuel Macron », « le préfet de police », « X, témoin de la scène ») ; un discours critique l'est nettement moins, parce qu'il opère davantage à l'échelle des structures, des dispositifs ou des représentations qu'à celle des individus identifiés.

::: {.methodo data-latex="{Construction des indicateurs de rationalité narrative}"}
\label{meth:narratif}
**Indicateur 1 — Proportion de verbes finis au passé.** Pour chaque transcription, l'ensemble des tokens est étiqueté morphosyntaxiquement à l'aide du modèle français Universal Dependencies (`french-gsd`), via le package R `udpipe`. Ne sont conservés que les verbes finis (`upos = VERB`). Le score du document est la proportion de ces verbes annotés au passé (`Tense = Past` ou `Tense = Imp`), ce qui couvre simultanément le passé simple, l'imparfait et la majorité des passés composés (saisis par leurs participes passés). Cette opérationnalisation est *opaque au vocabulaire* : elle ne dépend d'aucun choix lexical et capte la signature grammaticale du récit, indépendamment du vocabulaire d'un média particulier.

**Indicateur 2 — Densité d'entités nommées de personnes.** Sur le même corpus, un module de reconnaissance d'entités nommées (modèle français `fr_core_news_sm` de la bibliothèque spaCy, via le package R `spacyr`) identifie les empans de texte étiquetés `PER` (personnes). La densité du document est ramenée à 1000 mots. Cet indicateur capte ce qui distingue un récit événementiel d'un discours analytique au sens narratologique strict : la présence dense de personnages individués.

L'annotation morphosyntaxique et la NER étant computationnellement coûteuses (de l'ordre de 5 à 10 minutes pour le corpus complet), leurs résultats sont mis en cache sur disque et rejoués à l'identique aux compilations suivantes du document.
:::

```{r setup-narratif-nlp, message=FALSE, warning=FALSE}
# ─── Pré-requis (déjà exécutés sur cette machine ; voir README.md) ────────
# install.packages(c("udpipe", "spacyr"))
# Miniconda + spaCy + modèle français installés à C:/Users/Public/miniconda3
# (chemin court pour contourner les bugs Windows liés aux noms d'utilisateur
# avec caractères accentués).

# ─── Pointer reticulate vers le bon Python avant tout import ──────────────
Sys.setenv(
  RETICULATE_PYTHON = "C:/Users/Public/miniconda3/envs/r-reticulate/python.exe",
  WORKON_HOME       = "C:/venvs"
)

library(udpipe)
library(spacyr)

CACHE_DIR <- "data/cache"
dir.create(CACHE_DIR, showWarnings = FALSE, recursive = TRUE)

# ─── Modèle udpipe (téléchargement unique, conservé dans data/) ───────────
ud_files <- list.files("data", pattern = "^french.*\\.udpipe$", full.names = TRUE)
if (length(ud_files) == 0) {
  ud_meta  <- udpipe::udpipe_download_model(language  = "french-gsd",
                                            model_dir = "data/")
  ud_files <- ud_meta$file_model
}
ud_fr <- udpipe::udpipe_load_model(file = ud_files[1])

# ─── Initialisation spaCy ─────────────────────────────────────────────────
spacyr::spacy_initialize(model = "fr_core_news_sm")

# ─── Annotation morphosyntaxique udpipe (cachée) ──────────────────────────
ud_cache <- file.path(CACHE_DIR, "ud_annot_complet.rds")
if (file.exists(ud_cache)) {
  ud_annot <- readRDS(ud_cache)
} else {
  ud_annot <- udpipe::udpipe_annotate(ud_fr,
                                      x      = corpus_seq1$text_seq,
                                      doc_id = corpus_seq1$id) |>
    as.data.frame()
  saveRDS(ud_annot, ud_cache)
}

# ─── Reconnaissance d'entités nommées spaCy (cachée) ──────────────────────
sp_cache <- file.path(CACHE_DIR, "sp_entities_complet.rds")
if (file.exists(sp_cache)) {
  sp_entities <- readRDS(sp_cache)
} else {
  sp_input <- corpus_seq1$text_seq
  names(sp_input) <- corpus_seq1$id
  sp_parsed <- spacyr::spacy_parse(sp_input, entity = TRUE,
                                   lemma = FALSE, pos = FALSE)
  sp_entities <- spacyr::entity_extract(sp_parsed)
  saveRDS(sp_entities, sp_cache)
}
```

```{r graph-narratif-tense, fig.cap="Proportion de verbes finis au passé selon les médias"}
# ─── Calcul du ratio de passé par document ────────────────────────────────
narr_tense <- ud_annot |>
  filter(upos == "VERB") |>
  mutate(is_past = str_detect(replace_na(feats, ""), "Tense=(Past|Imp)")) |>
  group_by(doc_id) |>
  summarise(n_verbs = n(),
            n_past  = sum(is_past),
            .groups = "drop") |>
  mutate(past_ratio = ifelse(n_verbs > 0, n_past / n_verbs * 100, NA_real_)) |>
  rename(id = doc_id) |>
  left_join(corpus_seq1 |> select(id, source), by = "id") |>
  filter(!is.na(past_ratio), n_verbs >= 5)

# ─── Tests statistiques ───────────────────────────────────────────────────
kw_narr_t <- narr_tense |> kruskal_test(past_ratio ~ source)
pw_narr_t <- narr_tense |>
  wilcox_test(past_ratio ~ source, p.adjust.method = "bonferroni") |>
  add_significance() |> add_xy_position(x = "source")
es_narr_t <- narr_tense |> kruskal_effsize(past_ratio ~ source)

# ─── Visualisation ────────────────────────────────────────────────────────
ggplot(narr_tense, aes(x = source, y = past_ratio, fill = source)) +
  geom_boxplot(alpha = 0.7, outlier.shape = NA, width = 0.5) +
  geom_jitter(width = 0.12, alpha = 0.4, size = 1) +
  stat_pvalue_manual(pw_narr_t, label = "p.adj.signif", tip.length = 0.01) +
  scale_fill_grey(start = 0.3, end = 0.8) +
  theme_minimal(base_family = "Times", base_size = 12) +
  theme(legend.position = "none",
        plot.title = element_text(face = "bold", hjust = 0.5)) +
  labs(
    title    = "Proportion de verbes finis au passé",
    subtitle = paste0(
      SEQ1_NOM, " - Kruskal-Wallis p=", signif(kw_narr_t$p, 3),
      " | ε²=", round(es_narr_t$effsize, 3)
    ),
    y = "% de verbes finis au passé", x = ""
  )
```

La figure \ref{fig:graph-narratif-tense} fait apparaître une dissymétrie strictement inverse à celle de la mise en cause : le JT de France 2 conjugue significativement plus ses verbes finis au passé que les deux médias indépendants, le test de Kruskal-Wallis confirmant l'écart et la taille d'effet $\epsilon^2$ étant à nouveau substantielle. La signature grammaticale du récit — la mise au passé des événements — est ainsi captée sans recours à un dictionnaire, à partir de la seule information morphosyntaxique. Le résultat est d'autant plus probant qu'il porte sur *tous* les verbes du corpus, sans présupposition lexicale : ce n'est pas que les indépendants évitent certains verbes que nous aurions retenus comme « narratifs », c'est que la trame temporelle de leur discours est, structurellement, moins ancrée dans le passé révolu que celle du JT.

```{r graph-narratif-pers, fig.cap="Densité d'entités nommées de personnes selon les médias"}
# ─── Calcul de la densité de personnes nommées par document ───────────────
narr_pers <- sp_entities |>
  filter(entity_type == "PER") |>
  group_by(doc_id) |>
  summarise(n_pers = n(), .groups = "drop") |>
  rename(id = doc_id) |>
  right_join(corpus_seq1 |> select(id, source, word_count_seq), by = "id") |>
  mutate(
    n_pers    = replace_na(n_pers, 0),
    pers_dens = n_pers / word_count_seq * 1000
  )

# ─── Tests statistiques ───────────────────────────────────────────────────
kw_narr_p <- narr_pers |> kruskal_test(pers_dens ~ source)
pw_narr_p <- narr_pers |>
  wilcox_test(pers_dens ~ source, p.adjust.method = "bonferroni") |>
  add_significance() |> add_xy_position(x = "source")
es_narr_p <- narr_pers |> kruskal_effsize(pers_dens ~ source)

# ─── Visualisation ────────────────────────────────────────────────────────
ggplot(narr_pers, aes(x = source, y = pers_dens, fill = source)) +
  geom_boxplot(alpha = 0.7, outlier.shape = NA, width = 0.5) +
  geom_jitter(width = 0.12, alpha = 0.4, size = 1) +
  stat_pvalue_manual(pw_narr_p, label = "p.adj.signif", tip.length = 0.01) +
  scale_fill_grey(start = 0.3, end = 0.8) +
  theme_minimal(base_family = "Times", base_size = 12) +
  theme(legend.position = "none",
        plot.title = element_text(face = "bold", hjust = 0.5)) +
  labs(
    title    = "Densité d'entités nommées de personnes",
    subtitle = paste0(
      SEQ1_NOM, " - Kruskal-Wallis p=", signif(kw_narr_p$p, 3),
      " | ε²=", round(es_narr_p$effsize, 3)
    ),
    y = "Personnes nommées pour 1000 mots", x = ""
  )
```

La figure \ref{fig:graph-narratif-pers} confirme et redouble l'enseignement précédent par une voie indépendante. Le JT de France 2 se distingue significativement par une densité d'entités nommées de personnes très supérieure à celle des médias indépendants, le test de Kruskal-Wallis et l'analyse par paires confirmant la robustesse du clivage. Cette mesure, de nature référentielle plutôt que grammaticale, capte une propriété complémentaire du récit : sa peuplade. Là où le JT met en scène un cortège continu de personnages identifiés (responsables politiques, témoins, victimes, experts), Blast et *Le Média* construisent leur discours autour d'objets plus abstraits — politiques publiques, dispositifs, structures économiques, représentations dominantes —, qui ne se laissent pas réduire à une galerie de figures nommées.

Pris ensemble, les deux indicateurs convergent : le JT mobilise simultanément la grammaire du récit (les verbes au passé) et son matériau référentiel (les personnages), tandis que les médias indépendants s'écartent symétriquement des deux. Cette double convergence est démonstrativement décisive : elle exclut l'hypothèse selon laquelle l'écart observé tiendrait à un biais d'opérationnalisation — chacune des deux mesures procède d'une opération computationnelle radicalement différente (étiquetage morphologique pour la première, NER pour la seconde), et leur convergence sur la même bipartition empirique en signale la robustesse. Ce qui caractérise les médias indépendants n'est pas une plus grande quantité de logos en général (rappelons que les chiffres sont sur-mobilisés par France 2), mais l'orientation pragmatique d'une partie de leurs ressources discursives vers une fonction de contestation, là où le JT oriente l'essentiel des siennes vers une fonction de mise en récit. La rationalité critique et la rationalité narrative ne sont donc pas des polarités d'intensité, mais bien deux régimes discursifs distincts.

```{r graph-narratif, fig.cap="Densité des marqueurs de mise en récit selon les médias"}
# ─── Lexique du récit journalistique ──────────────────────────────────────
# ─── Lexique Narratif : Unigrammes (Mots uniques) ─────────────────────────
lex_narr_uni <- c(
  # Marqueurs temporels existants
  "hier", "demain", "désormais", "ensuite", "puis", "après", "avant",
  "finalement", "soudain", "brusquement", "dès", "voici", "voilà", 
  "depuis", "récemment", "dernièrement", "autrefois", "jadis",
  
  # NOUVEAUX : Marqueurs temporels et de succession
  "alors", "aussitôt", "bientôt", "dorénavant", "immédiatement", 
  "soudainement", "prochainement", "actuellement", "maintenant",
  "longtemps", "parfois", "souvent", "tôt", "tard",
  
  # NOUVEAUX : Prépositions événementielles
  "lors", "pendant", "durant"
)

# ─── Lexique Narratif : Multi-grammes (Expressions) ───────────────────────
lex_narr_multi <- c(
  # Marqueurs temporels existants
  "aujourd'hui", "ce matin", "ce soir", "hier soir", "hier matin",
  "ce week-end", "cette semaine", "cette année", "le mois dernier", 
  "l'an dernier", "à présent", "à l'époque", "il y a", 
  "en début", "en fin", "au cours de",
  
  # NOUVEAUX : Marqueurs temporels et de narration
  "la veille", "le lendemain", "tout à coup", "d'un seul coup", 
  "du jour au lendemain", "dans la foulée", "peu après", "peu avant",
  "plus tard", "quelques jours plus tard", "à ce moment-là", 
  "au même moment", "jusqu'à présent", "à ce jour", "en ce moment",
  "à la suite de", "dans un premier temps",
  
  # Verbes de déclaration (Singulier) - Existants et Nouveaux
  "a déclaré", "a affirmé", "a dit", "a annoncé", "a indiqué", 
  "a précisé", "a souligné", "a confirmé", "a démenti", "a expliqué", 
  "a ajouté", "a poursuivi", "a réagi", "a estimé", "a assuré", 
  "a fait savoir", "a rappelé",
  "a répondu", "a reconnu", "a confié", "a averti", "a prévenu", # Nouveaux
  "a conclu", "a promis", "a raconté", "a détaillé",             # Nouveaux

  # Verbes de déclaration (Pluriel) - Existants et Nouveaux
  "ont déclaré", "ont affirmé", "ont annoncé", "ont indiqué", 
  "ont confirmé", "ont démenti",
  "ont répondu", "ont assuré", "ont expliqué", "ont réagi",      # Nouveaux
  
  # Verbes d'action et d'événement (Actif) - Existants et Nouveaux
  "est arrivé", "est arrivée", "sont arrivés", "a commencé", 
  "a eu lieu", "s'est produit",
  "s'est déroulé", "a pris fin", "s'est achevé", "a éclaté",     # Nouveaux
  "a disparu", "a pris la fuite", "a décidé", "a frappé",        # Nouveaux
  
  # Verbes d'événement passifs (Faits divers / Justice) - Existants et Nouveaux
  "a été annoncé", "a été tué", "a été blessé", "a été retrouvé", "a été arrêté",
  "a été interpellé", "a été condamné", "a été hospitalisé",     # Nouveaux
  "a été découvert", "a été libéré", "a été secouru",            # Nouveaux
  "a été placé en garde à vue",                                  # Nouveau
  "ont été tués", "ont été blessés", "ont été arrêtés"           # Nouveaux
)
)

logos_narr <- corpus_seq1 |>
  mutate(
    txt_lc      = str_to_lower(text_seq),
    narr_uni    = str_count(txt_lc, paste0("\\b(", paste(lex_narr_uni, collapse = "|"), ")\\b")),
    narr_multi  = rowSums(sapply(lex_narr_multi, function(b) str_count(txt_lc, fixed(b)))),
    narr_dens   = (narr_uni + narr_multi) / word_count_seq * 1000
  )

# ─── Tests statistiques ───────────────────────────────────────────────────
kw_narr <- logos_narr |> kruskal_test(narr_dens ~ source)
pw_narr <- logos_narr |>
  wilcox_test(narr_dens ~ source, p.adjust.method = "bonferroni") |>
  add_significance() |> add_xy_position(x = "source")
es_narr <- logos_narr |> kruskal_effsize(narr_dens ~ source)

# ─── Visualisation ────────────────────────────────────────────────────────
ggplot(logos_narr, aes(x = source, y = narr_dens, fill = source)) +
  geom_boxplot(alpha = 0.7, outlier.shape = NA, width = 0.5) +
  geom_jitter(width = 0.12, alpha = 0.4, size = 1) +
  stat_pvalue_manual(pw_narr, label = "p.adj.signif", tip.length = 0.01) +
  scale_fill_grey(start = 0.3, end = 0.8) +
  theme_minimal(base_family = "Times", base_size = 12) +
  theme(legend.position = "none",
        plot.title = element_text(face = "bold", hjust = 0.5)) +
  labs(
    title    = "Densité des marqueurs de mise en récit",
    subtitle = paste0(
      SEQ1_NOM, " - Kruskal-Wallis p=", signif(kw_narr$p, 3),
      " | ε²=", round(es_narr$effsize, 3)
    ),
    y = "Marqueurs pour 1000 mots", x = ""
  )
```

La figure \ref{fig:graph-narratif} fait apparaître une dissymétrie strictement inverse à celle du critique : le JT de France 2 mobilise significativement plus de marqueurs de récit que les deux médias indépendants, le test de Kruskal-Wallis confirmant l'écart et la taille d'effet $\epsilon^2$ étant à nouveau substantielle. Le contraste est particulièrement frappant pour le registre des verbes de reportage au passé — « a déclaré », « a annoncé », « a eu lieu » — qui constitue la matrice grammaticale du JT télévisé. Là où les indépendants construisent leur discours autour d'opérations de mise en cause, le JT le construit autour de la chronologie des événements rapportés, par la voix indirecte du reportage.

Pris ensemble, les indicateurs de mise en cause et de mise en récit dessinent une bipartition structurelle : ce qui caractérise les médias indépendants, ce n'est pas une plus grande quantité de logos en général (rappelons que les chiffres sont sur-mobilisés par France 2), mais l'orientation pragmatique d'une partie de leurs ressources discursives vers une fonction de contestation, là où le JT oriente l'essentiel des siennes vers une fonction de mise en récit. La rationalité critique et la rationalité narrative ne sont donc pas des polarités d'intensité, mais bien deux régimes discursifs distincts.

### La méthode Reinert : convergence inductive des mondes lexicaux

Les deux indicateurs précédents reposent sur des dictionnaires construits — ils sont donc, par construction, tributaires de nos choix lexicaux. Pour conforter le résultat de manière indépendante, il convient de le confronter à une méthode qui ne présuppose aucun dictionnaire et qui laisse émerger les structures lexicales du corpus lui-même. La **méthode Reinert**, mise en œuvre via le logiciel Iramuteq, répond à cette exigence.

::: {.methodo data-latex="{La méthode Reinert et la classification hiérarchique descendante}"}
\label{meth:Reinert}
La méthode Reinert (1983) repose sur une classification hiérarchique descendante (CHD) appliquée à un corpus segmenté en unités de contexte. Le principe est statistique et inductif : sans dictionnaire préalable, l'algorithme regroupe les segments de texte qui mobilisent les mêmes mots, et oppose les classes ainsi formées par bipartitions successives. Chaque classe finale est interprétable comme un **monde lexical** — un univers thématique cohérent auquel le corpus consacre une part de son discours.

Le résultat se présente sous la forme d'un dendogramme : la hauteur des branches reflète la distance lexicale entre classes. Deux corpus différents traitant du même type d'événements peuvent ainsi être comparés non par leur vocabulaire absolu, mais par la **structure** de leurs mondes lexicaux : nombre de classes, proximité ou opposition entre elles, poids relatif de chacune.
:::

```{r graph-reinert, fig.cap="Classifications hiérarchiques descendantes comparées (Iramuteq) - de gauche à droite : Blast, Le Média, JT de France 2", fig.show="hold", out.width="32%"}
knitr::include_graphics(c(
  "../../dendogrammes/complet/blast/dendrogramme_1.png",
  "../../dendogrammes/complet/lemedia/dendrogramme_1.png",
  "../../dendogrammes/complet/jt/dendrogramme_1.png"
))
```

La comparaison des trois dendogrammes (figure \ref{fig:graph-reinert}) met en évidence un parallélisme structurel entre les corpus de Blast et de *Le Média*, qui se distinguent collectivement de celui de France 2. Là où le JT déploie une arborescence dominée par des classes lexicales événementielles et institutionnelles — vocabulaire de l'actualité quotidienne, déclarations officielles, faits divers, météo, sport —, les deux médias indépendants font émerger inductivement, dans l'une de leurs bipartitions principales, une classe lexicale construite autour de l'opération de contestation : verbes de mise en cause, marqueurs de reformulation, lexique de la critique des représentations dominantes. Autrement dit, ce que la méthode dictionnaire mesure par contrainte théorique, la méthode Reinert le retrouve sans contrainte : la structure de la mise en cause se donne à lire comme **monde lexical autonome** dans le discours alternatif, et reste dispersée ou marginale dans le discours dominant — où s'imposent au contraire des mondes lexicaux du récit événementiel.

Cette convergence est doublement significative. D'une part, elle est obtenue par une méthode **inductive**, qui ne présuppose ni dictionnaire ni hypothèse théorique préalable : la structure de mise en cause émerge des données elles-mêmes, comme régularité du discours alternatif. D'autre part, elle se déploie sur un corpus thématiquement libre — l'ensemble des productions sur deux mois — ce qui exclut une explication par la sélection des sujets traités. Quel que soit le sujet, Blast et *Le Média* organisent leur discours autour d'un même monde lexical critique, là où France 2 organise le sien autour de mondes lexicaux du récit institutionnel.

### Synthèse multivariée : l'analyse en composantes principales

Les analyses précédentes ont isolé, indicateur par indicateur, des dimensions discriminantes du discours. En pratique, c'est la combinaison de ces dimensions qui constitue le profil rhétorique d'un média. Pour rendre compte de cette articulation, une analyse en composantes principales (ACP) a été conduite sur l'ensemble des six indicateurs construits depuis le début du chapitre : densité émotionnelle (1.1), densités de connecteurs et de chiffres (1.2), densité de marqueurs de mise en cause, proportion de verbes finis au passé et densité d'entités nommées de personnes (1.3). L'ACP permet de projeter chaque document du corpus dans un espace factoriel construit à partir de l'inertie totale des indicateurs, et de visualiser dans cet espace la position relative des trois médias.

::: {.methodo data-latex="{Lecture d'une analyse en composantes principales}"}
\label{meth:ACP}
L'analyse en composantes principales est une méthode descriptive de réduction de dimension. Elle agrège un grand nombre d'indicateurs corrélés en un petit nombre d'axes synthétiques (les *composantes principales*) qui en concentrent la variabilité. La lecture s'opère en deux temps :

* Le **cercle des corrélations** indique comment chaque indicateur initial se projette sur les axes factoriels. Deux indicateurs proches sont corrélés positivement ; deux indicateurs opposés varient à l'inverse l'un de l'autre.

* La **projection des individus** (ici, les documents) permet de visualiser la position de chaque média dans cet espace synthétique. Les ellipses de confiance à 90 % matérialisent la dispersion d'un groupe : deux ellipses qui se recouvrent suggèrent une proximité de profil rhétorique ; deux ellipses disjointes signalent une différenciation systématique.

L'ACP n'établit pas de causalité : elle révèle la *structure latente* d'un jeu de données. C'est à ce titre qu'elle est mobilisée ici, pour tester si les profils rhétoriques des trois médias sont suffisamment différenciés pour les distinguer dans un espace multidimensionnel.
:::

```{r graph-acp, fig.cap="Différenciation des médias dans l'espace factoriel (ACP)"}
library(FactoMineR)
library(factoextra)

# ─── Préparation de la matrice ────────────────────────────────────────────
acp_input <- intensity_seq1 |>
  select(id, source, emot_density) |>
  left_join(logos_conn |> select(id, conn_dens),  by = "id") |>
  left_join(logos_stat |> select(id, stat_dens),  by = "id") |>
  left_join(logos_crit |> select(id, crit_dens),  by = "id") |>
  left_join(narr_tense |> select(id, past_ratio), by = "id") |>
  left_join(narr_pers  |> select(id, pers_dens),  by = "id") |>
  drop_na()

acp_matrix <- acp_input |>
  select(-id, -source) |>
  select(where(~ var(.x, na.rm = TRUE) > 0))

# ─── ACP ─────────────────────────────────────────────────────────────────
res_pca <- PCA(acp_matrix, graph = FALSE, scale.unit = TRUE)

p_var <- fviz_pca_var(res_pca,
             col.var       = "contrib",
             gradient.cols = c("grey80", "grey50", "black"),
             repel         = TRUE) +
  theme_minimal(base_family = "Times", base_size = 11) +
  labs(title = "Cercle des corrélations")

p_ind <- fviz_pca_ind(res_pca,
             geom.ind      = "point",
             col.ind       = acp_input$source,
             palette       = "jco",
             addEllipses   = TRUE,
             ellipse.level = 0.90,
             legend.title  = "Média") +
  theme_minimal(base_family = "Times", base_size = 11) +
  labs(title = "Projection des médias",
       subtitle = "Ellipses de confiance à 90 %")

ggarrange(p_var, p_ind, ncol = 2)
```

La figure \ref{fig:graph-acp} confirme et synthétise l'enseignement des analyses précédentes. Sur le plan factoriel, **les ellipses de confiance de Blast et de *Le Média* se recouvrent largement**, tandis que celle de France 2 occupe une zone distincte. Ce recouvrement n'a rien d'anodin : il signifie que, sur la base de l'ensemble des indicateurs rhétoriques mobilisés, les profils discursifs des deux médias indépendants sont statistiquement indistinguables, là où celui du JT s'en sépare nettement. La structure du champ médiatique étudié n'est donc pas une dispersion en trois profils singuliers, mais une **bipartition** : un sous-espace alternatif homogène, et un pôle dominant à part.

Le cercle des corrélations apporte un complément interprétatif décisif. Sur l'axe principal de séparation se projettent en sens contraire, d'un côté, la densité de marqueurs de mise en cause et la densité de connecteurs logiques — pôle de la **rationalité critique** —, et de l'autre, la densité de chiffres, la proportion de verbes finis au passé et la densité d'entités nommées de personnes — pôle de la **rationalité narrative**. La densité émotionnelle, conformément à ce qu'établissait 1.1, contribue peu à cet axe : l'émotion ne structure pas la bipartition. L'axe principal de l'ACP peut ainsi être lu directement comme un **gradient critique / narratif** : d'un côté du plan, le pôle de la mise en cause argumentée ; de l'autre, le pôle du récit chiffré, chronologique et peuplé de personnages. Cette lecture n'est pas plaquée a posteriori sur les données : elle émerge de la structure latente du corpus lui-même, à partir d'indicateurs construits sur des bases méthodologiques hétérogènes et indépendantes — dictionnaire structuré, étiquetage morphosyntaxique, reconnaissance d'entités nommées —, ce qui en renforce la robustesse démonstrative.

### Conclusion : la rationalité critique comme convergence empirique

Au terme de ce premier chapitre, un constat empirique d'ensemble se dégage. Aucune des trois opérationnalisations canoniques de la rhétorique — pathos, logos articulé, logos chiffré — ne produit la dichotomie attendue entre médias dominants et médias alternatifs ; soit la dimension n'est pas discriminante (pathos), soit elle l'est dans le sens inverse de la prénotion (logos). À l'opposé, dès que l'analyse se déplace de la *quantité* d'outils rhétoriques mobilisés à la *fonction* qui les organise — mise en cause systématique d'un côté, mise en récit chronologique de l'autre —, une convergence robuste fait surface : Blast et *Le Média* partagent une opération discursive critique, repérable simultanément par la mesure directe de la densité de marqueurs de mise en cause, par la classification inductive de leurs mondes lexicaux et par la projection factorielle de leurs profils ; le JT de France 2 s'en distingue par une opération discursive symétrique, celle du récit institutionnel, captée tant grammaticalement (par la conjugaison massive au passé) que référentiellement (par la densité de personnages nommés). Le tableau \ref{tab:synthese-ch1} synthétise les indicateurs statistiques mobilisés au long du chapitre.

```{r synthese-ch1}
synthese_ch1 <- tibble(
  Dimension    = c("Pathos", "Logos", "Logos",
                   "Rationalité critique",
                   "Rationalité narrative", "Rationalité narrative"),
  Indicateur   = c(
    "Densité émotionnelle (FEEL)",
    "Connecteurs logiques",
    "Chiffres et statistiques",
    "Marqueurs de mise en cause",
    "Verbes finis au passé (udpipe)",
    "Entités nommées de personnes (spaCy)"
  ),
  KW_p         = c(
    signif(kw_emot$p,    3),
    signif(kw_conn$p,    3),
    signif(kw_stat$p,    3),
    signif(kw_crit$p,    3),
    signif(kw_narr_t$p,  3),
    signif(kw_narr_p$p,  3)
  ),
  Effet        = c(
    round(es_emot$effsize,    3),
    round(es_conn$effsize,    3),
    round(es_stat$effsize,    3),
    round(es_crit$effsize,    3),
    round(es_narr_t$effsize,  3),
    round(es_narr_p$effsize,  3)
  ),
  Direction = c(
    "Aucune différenciation pertinente",
    "Alternatifs > France 2 (renversement de la prénotion)",
    "France 2 > Alternatifs (renversement de la prénotion)",
    "Alternatifs > France 2 (rationalité critique)",
    "France 2 > Alternatifs (rationalité narrative grammaticale)",
    "France 2 > Alternatifs (rationalité narrative référentielle)"
  )
)

synthese_ch1 |>
  kable(
    caption   = "\\label{tab:synthese-ch1}Synthèse des indicateurs lexicométriques (Corpus Complet)",
    col.names = c("Dimension", "Indicateur", "p (KW)", "ε²", "Direction empirique"),
    booktabs = TRUE
  ) |>
  kable_styling(latex_options = c("hold_position", "scale_down"))
```

Cette convergence définit ce que nous appelons, par opposition à la rationalité narrative du média dominant, une **rationalité critique**. Le terme est choisi à dessein : il ne désigne ni une posture idéologique consciente, ni une caractéristique psychologique des journalistes alternatifs, mais une *structure du discours* — une manière régulière, repérable par l'analyse, d'orienter pragmatiquement les outils rhétoriques disponibles vers une opération de mise en cause systématique, là où la rationalité narrative oriente les siens vers la mise en récit chronologique des événements. La rationalité critique est donc, à ce stade de la démonstration, un fait empirique, attesté par la convergence statistique de cinq opérationnalisations méthodologiquement indépendantes : la mesure de la densité de marqueurs de mise en cause (dictionnaire structuré), la mesure grammaticale de la narrativité (proportion de verbes finis au passé par étiquetage morphosyntaxique), sa mesure référentielle (densité d'entités nommées de personnes par NER), la classification inductive des mondes lexicaux de Reinert, et la synthèse multivariée de l'ACP.

Cette première démonstration appelle néanmoins un prolongement. Si la rationalité critique se laisse repérer à la surface du discours, encore faut-il en restituer la genèse fonctionnelle : pourquoi les médias alternatifs convergent-ils précisément sur cette opération, et pourquoi le média dominant s'en écarte-t-il ? La réponse, on le pressent, ne peut être seulement statistique. Elle suppose que l'on articule l'analyse lexicométrique aux discours des agents eux-mêmes — c'est-à-dire à nos entretiens — afin de saisir comment le couple narration / critique structure pré-réflexivement la pratique journalistique. Tel est l'objet du chapitre suivant.
