---
documentclass: article
fontsize: 12pt
linestretch: 1.5
fontfamily: mathptmx
lang: fr-FR
header-includes: |
  \usepackage[left=2.5cm,right=2.5cm,top=2.5cm,bottom=2.5cm]{geometry}
  \usepackage{indentfirst}
  \setlength{\parindent}{1cm}
  \usepackage{titlesec}
  \usepackage{float}
  
  % On force les figures a rester exactement ICI
  \floatplacement{figure}{H}
  
  % Titres de niveau 1 (#) en chiffres Romains : I, II, III
  \renewcommand{\thesection}{\Roman{section}}
  \titleformat{\section}{\normalfont\Large\bfseries}{\thesection.}{1em}{}
  
  % Titres de niveau 2 (##) en chiffres arabes : 1.1, 1.2
  \renewcommand{\thesubsection}{\arabic{section}.\arabic{subsection}}
  \titleformat{\subsection}{\normalfont\large\bfseries}{\thesubsection.}{1em}{}

  % Definition de l'encadre (tcolorbox)
  \usepackage{tcolorbox}
  \newtcolorbox[auto counter]{methodo}[1][]{
    colback=black!3, colframe=black!75, coltitle=white, fonttitle=\bfseries,
    arc=0pt, outer arc=0pt,
    title={Encadré \thetcbcounter~: #1}
  }
output:
  bookdown::pdf_book:
    toc: no
    base_format: rmarkdown::pdf_document
---
```{r setup-global, include=FALSE}
# Chargement des bibliothèques
library(tidyverse)
library(tidytext)
library(lubridate)
library(stringr)
library(scales)
library(viridis)
library(ggwordcloud)
library(rstatix)
library(ggpubr)
library(knitr)
library(kableExtra)

# CONFIGURATION DES GRAPHIQUES (Correction du "H")
knitr::opts_chunk$set(
  echo = FALSE, 
  warning = FALSE, 
  message = FALSE, 
  fig.pos = "H",        # <-- LES GUILLEMETS SONT VITAUX ICI
  out.width = "90%", 
  fig.align = "center"
)

# Police Times pour ggplot2
theme_set(theme_minimal(base_family = "serif", base_size = 12))

# Initialisation des variables
DATE_DEBUT <- as.Date("2026-02-08")
SEQ1_NOM <- "Corpus Complet"

clean_whisper <- function(text) {
  text |>
    str_to_lower() |>
    # Suppression des artefacts de sous-titrage automatique
    str_replace_all("\\[.*?\\]", " ") |>          # [musique], [applaudissements]
    str_replace_all("\\(.*?\\)", " ") |>           # (inaudible)
    str_replace_all("(?<=[a-z])(?=[A-Z])", " ") |> # CamelCase collé
    # On garde les lettres, chiffres, espaces, tirets et ':' (pour les heures)
    str_replace_all("[^a-zàâäéèêëîïôùûüç0-9\\s'\\-:]", " ") |>
    str_replace_all("\\s{2,}", " ") |>
    str_trim()
}

# ─── Fonction de comptage du Logos (Chiffres significatifs) ──────────────
count_logos_stats <- function(text) {
  if (is.na(text)) return(0)
  t <- str_to_lower(text)
  
  # 1. Exclusion des noms de chaînes (france 2, france 3, etc.)
  t <- str_replace_all(t, "france\\s*\\d+", " ")
  
  # 2. Exclusion des heures (20h, 13h30, 20:30, 8 h 30)
  t <- str_replace_all(t, "\\d+\\s*h\\s*\\d*", " ")
  t <- str_replace_all(t, "\\d+:\\d+", " ")
  
  # 3. Exclusion des dates/années (19xx ou 20xx)
  t <- str_replace_all(t, "\\b(19|20)\\d{2}\\b", " ")
  
  # 4. Comptage des séquences de chiffres restantes
  return(str_count(t, "\\d+"))
}

# ─── Chargement Blast ─────────────────────────────────────────────────────
blast <- read_csv("resultats_blast_final.csv") |>
  mutate(
    id           = as.character(id),
    source       = "Blast",
    slot         = "Web",
    date         = as.Date(date_publi),
    transcription = clean_whisper(transcription)
  ) |>
  filter(date >= DATE_DEBUT, !is.na(transcription)) |>
  select(id, titre, date, transcription, source, slot)

# ─── Chargement Le Média ──────────────────────────────────────────────────
lemedia <- read_csv("resultats_lemedia_final.csv") |>
  mutate(
    id           = as.character(id),
    source       = "Le Média",
    slot         = "Web",
    date         = as.Date(parse_date_time(date_publi, orders = c("Ymd", "mdY", "dmy"))),
    transcription = clean_whisper(transcription)
  ) |>
  filter(date >= DATE_DEBUT, !is.na(transcription)) |>
  select(id, titre, date, transcription, source, slot)

# ─── Chargement France 2 ─────────────────────────────────────────────────
# Chaque ligne = un JT complet → extraction du slot depuis le titre
jt <- read_csv("jt_database.csv") |>
  mutate(
    id           = as.character(id),
    source       = "France 2",
    date         = as.Date(date),
    transcription = clean_whisper(transcription),
    slot         = case_when(
      str_detect(titre, "08|8h")  ~ "JT 8h",
      str_detect(titre, "13|13h") ~ "JT 13h",
      str_detect(titre, "20|20h") ~ "JT 20h",
      TRUE                         ~ "JT Autre"
    )
  ) |>
  filter(date >= DATE_DEBUT, !is.na(transcription)) |>
  select(id, titre, date, transcription, source, slot)

# ─── Corpus complet ───────────────────────────────────────────────────────
corpus_full <- bind_rows(blast, lemedia, jt) |>
  mutate(
    word_count = str_count(transcription, "\\S+"),
    source     = factor(source, levels = c("France 2", "Blast", "Le Média"))
  ) |>
  # Filtrage des documents trop courts (artefacts, transcriptions vides)
  filter(word_count >= 100)

```

```{r feel_loading}
feel <- read_delim("FEEL.csv", delim = ";") |>
  select(-id) |>
  mutate(word = str_to_lower(word))

corpus_seq1 <- corpus_full |>
  mutate(
    text_seq       = transcription,
    word_count_seq = word_count,
    sequence       = "Corpus Complet"
  )

```
\begin{titlepage}
\centering

\includegraphics[width=4cm]{SP-SN.png} 
\vspace{1cm}

\centering
{\scshape\LARGE Sciences Po Lille \par}
\vspace{1.5cm}

{\huge\bfseries Divergences de cadrage et mise en scène de la légitimité \par}
\vspace{0.5cm}

{\Large Mémoire de recherche \par}
\vspace{2cm}

{\Large\itshape Léo-Pol Karim \par}
\vfill

Sous la direction de : \par
\textbf{Julien BOYADJIAN} \par
\vspace{2cm}

{\large Année universitaire 2025 - 2026 \par}
\end{titlepage}

\newpage

*Sciences Po Lille n’entend donner aucune approbation ni improbation aux thèses et opinions émises dans ce mémoire de recherche. Celles-ci doivent être considérées comme propres à leur auteur.*

*J’atteste que ce mémoire de recherche est le résultat de mon travail personnel, qu’il cite et référence toutes les sources utilisées et qu’il ne contient pas de passage ayant déjà été utilisé intégralement dans un travail similaire.*

\newpage